【裁判字號】    92,上更(一),100
【裁判日期】    920611
【裁判案由】    毒品危害防制條例
【裁判全文】
臺灣高等法院臺中分院刑事判決                  九十二年度上更(一)字第一○○號
    上  訴  人
    即  被  告  乙○○
    指定辯護人  本院公設辯護人  丙○○
右上訴人因毒品危害防制條例案件，不服臺灣苗栗地方法院八十九年度訴字第二九八
號中華民國九十一年一月八日第一審判決（起訴案號：臺灣苗栗地方法院檢察署八十
九年度偵字第七八九號，追加起訴部分案號：臺灣苗栗地方法院檢察署八十九年度公
訴蒞庭字第三四○三號），提起上訴，經判決後由最高法院發回更審，本院判決如左
：
    主      文
原判決撤銷。
乙○○被訴意圖販賣而持有第二級毒品部分無罪；追加起訴販賣第二級毒品安非他命
部分公訴不受理。
    理      由
壹、無罪部分（意圖販賣而持有第二級毒品部分）：
一、公訴意旨略以：被告乙○○於八十八年十一月十四日某時，在新竹市○○路十巷
    巷口，以新臺幣（下同）二萬餘元之代價，向綽號「小黑」之不詳姓名、年籍成
    年男子，購買第二級毒品安非他命三十三．八公克後，即意圖販賣而持有上開第
    二級毒品安非他命。嗣於同年月二十七日下午六時許，為警在新竹市○○路十巷
    三號四樓乙○○租屋處當場起出安非他命七．六公克及吸食器一組，隨後並在乙
    ○○所有車號ＳＺＲ－八七七號輕機車內，起出安非他命四十四．三公克、電子
    秤一個及行動電話二支，因認被告涉有毒品危害防制條例第五條第二項之意圖販
    賣而持有第二級毒品罪嫌。
二、犯罪事實應依證據認定之，無證據不得推定其犯罪事實，刑事訴訟法第一百五十
    四條定有明文。公訴人認被告涉有前開罪嫌，係以下列各點為依據：被告坦承
    於前揭時、地購得安非他命三十三．八公克。證人蘇嘉雄證述於八十八年十一
    月二十四日凌晨一時許，以音響向被告乙○○交換安非他命。有安非他命扣案
    可佐。惟訊之被告雖不否認於前述時間、地點持有安非他命被警查獲之事實，但
    辯稱：扣案之安非他命是因為自己要吸用而二次向小黑購入，並非要賣給他人，
    且扣案之電子秤並非違禁物，是用來秤安非他命用的，以保障自己的權利，扣案
    之分裝袋是要控制自己安非他命用量等語，堅決否認有意圖販賣而持有安非他命
    之行為。
三、經查：
（一）被告自八十四年起即有三次施用化學合成麻醉藥品安非他命，經臺灣新竹地方
      法院分別於八十四年十一月三十日以八十四年度易字第三三七二號刑判決判處
      徒刑六月；於八十六年四月二日以八十六年度易字第五四○號刑事判決判處徒
      刑六月；經臺灣苗栗地方法院於八十六年十月二十四日以八十六年度易字第五
      二六號刑事判決判處徒刑六月確定；另於八十八年間，經新竹地方法院次八十
      八年五月五日，以八十八年毒聲第八九三號、臺灣苗栗地方法院於八十八年八
      月十一日以八十八年聲字第九七一號裁定送勒戒處所觀察勒戒，並經苗栗地院
      於八十九年九月八日以八十九年度毒聲字第一五二二號刑裁定令入戒治處所施
      以強制戒治，此有臺灣高等法院被告全國前案紀錄表可憑，足認被告有施用甲
      基安非他命之嚴重毒癮。
（二）本件被查獲後，檢察官於八十九年一月二十一日即函查被告所使用之0000
      000000、0000000000號行動電話之八十八年通聯紀錄（見偵
      字第七八九號偵查卷第十七至一一一頁），並未發現被告有販賣安非他命之事
      證。
（三）據證人蘇嘉雄於警訊時稱：「有（指八十八年十一月二十四日凌晨一點多有拿
      音響向別人換安非他命），當時我在八十八年四月在新竹看守所執行觀察勒戒
      認識林峰仙，他告訴我乙○○有安非他命，剛好我有一套音響，林峰仙打電話
      給乙○○，問他要不要和我交換，後來我與林峰仙一起去找他換毒品」等語（
      見偵字第七八九號卷第一一六頁背面）。雖稱以「一套音響」與被告換安非他
      命，但並非所有「種類、型式、功能、價值、新舊狀態、堪用狀態」之音響與
      被告交換安非他命，均足以使被告得利。再證人蘇嘉雄於原審法院先稱該部交
      付被告之音響為「床頭音響、舊的，約八、九千元」（見原審卷第二六四頁）
      ，嗣以本院前審時又稱該部音響為「愛華的床頭音響，買的時候是以六、七千
      元買的，我換了組合音響後，才把床頭音響送給他」（見本院前審卷第五十五
      頁），非僅前後所述不一，已難據以認定被告所為係基於營利之目的。被告則
      稱該部音響「：：：音響ＣＤ不能用，只能聽錄音帶，他的音響沒有喇叭，是
      用我的喇叭」等語（原審卷第一二四頁、本院卷更一審卷第三七頁）。是尚難
      僅憑被告與蘇嘉雄有以甲基安非他命交換所謂音響之事實，即認被告有意圖販
  賣而持有安非他命之犯行。況被告於八十八年十一月二十七日警方初訊時，雖
      否認有販賣安非他命之事實，但承認於八十八年十一月二十四日凌晨一時，蘇
      嘉雄持一套音響與其交換安非他命（見偵字第一○三九號偵查卷第五頁）。依
      被告上開之供詞，被告之真意顯係認為其僅係單純以安非他命與蘇嘉雄交換音
      響，並無販賣圖利之事實。況並未查扣該套音響，無從查證該音響之價值，亦
      無從就客觀事證認被告與蘇嘉雄之交換行為有得利之事實。
（四）關於安非他命之來源，被告於八十八年十一月二十七日警訊時稱：「我是以每
      兩新臺幣一萬七千元，向綽號『小黑』之男子購得，最後一次於八十八年十一
      月二十四日凌晨二時由『小黑』打電話給我，並將貨送至我租屋處，共向其購
      得貳次」等語（見臺灣新竹地方法院檢察署八十八年毒偵字第一○三九號卷第
      五頁）；八十九年一月二十日檢察官訊問時稱：「（向）一個綽號『小黑』（
      買的），他會主動與我連絡，向他買過二次，每次買一兩，第一次在八十八年
      十月底在新竹市租處的巷口向他買的，第二次在十一月二十四日晚間（凌晨之
      誤）二點多也在同一地點買了一兩」（臺灣苗栗地方法院檢察署八十九年毒偵
      字第一七號卷第十一頁背面、第十二頁）；於八十九年五月二十三日檢察官訊
      問時稱：「八十八年十一月二十四日就在民生路的巷口向他（『小黑』）買的
      ，共三三．八公克，二萬多元」等語（見臺灣苗栗地方法院檢察署八十九年度
      偵字第七八九號卷第一二○頁）。於九十年二月十五日原審法院調查時，則稱
      ：「我毒品是跟小黑買的，第一次是八十八年十一月十五日，買一萬八千元，
      買三五．八公克，含袋約一兩；我我住民生路十巷口，第二次是十一月二十四
      日，也買一兩，也是一萬八千元，我要吸的我有裝一小包，其他我放在機車後
      座內，我天天有吸，因為我有骨刺，一天四、五次，以鋁箔紙吸食。」（見原
      審卷第六三頁）；九十年三月二十二日稱：「兩次，第一次在十月底，第二次
      是十一月。安非他命是用袋子裝的，家中查獲的我成兩包。」「（對機車上查
      獲十一包及分裝袋四八個，有何意見？）是我自己吸的。」（見原審卷第七九
      頁）於本院調查時，供稱：「租住處查獲之二小包，八十八年十月底向小黑買
      來剩下來的，機車上查獲的是同年十一月二十四日向小黑買來的。」「（八十
      八年十月底買多少安非他命？）買一兩，價錢約一萬八千元或二萬元，我記不
      清楚了。」「（八十八年十一月二十四日向小黑買多少安非他命？）也是買一
      兩，價錢一萬八千元。」「（買安非他命何用？）我自己要吸食的。因為我長
      期使用，一次買多一點比較便宜。」（見本院更一審卷第三五頁）。被告始終
      供稱購買安非他命係供己吸用，而被告既有多次施用安非他命之前科，其供稱
      係供已吸用，並非無據。
（五）被告八十八年十一月二十七日下午六時許，為警持搜索票在乙○○上開租屋處
      ，起獲第二級毒品安非他命二小包（驗餘淨重六‧二九公克）及吸食器一組，
      隨後並在其所有之ＳＺＲ–八七七號輕機車內，起出第二級毒品安非他命十一
      小包（驗餘淨重四○‧五五公克）、電子秤等物之事實，為被告所承認，並有
      刑事警察局鑑驗通知書及搜索扣押筆錄足憑（見原審卷第八十八頁、臺灣新竹
      地方法院檢察署八十八年毒偵字第一○三九號卷第九頁）。但被告辯稱上開甲
      基安非他命均係供己施用，因其從事載運雞隻工作，須施用安非他命提神，所
      以一次購買一兩，比較便宜。電子秤係供自已檢查所買安非他命是否足量；分
      裝袋係供自己分裝攜帶使用，並非供販賣用等語。參以被告有多年施甲基安非
      他命之毒癮（如前述），而檢察官函查被告所持用之行動電話通情形，又無販
      賣之事證，不能僅因被告持有上開甲基安非他命、分裝袋、電子秤，即認被告
      係意圖供販賣而持有安非他命。
四、  綜合上述，被告之自白、證人蘇嘉雄之證言，及扣案之物品，均不足以證明被
      告以意圖販賣而持有第二級毒品之事實，而本院亦查無證據，足以證明，被告
      此部分之犯罪不能證明，依法自應為無罪之諭知。原審未予查明，認被告有意
      圖販賣而持有安非他命之犯行，認事尚有未洽，應由本院將之撤銷，並依法為
      無罪之諭知。
貳、追加起訴部分：
一、公訴人於九十年七月十七日提出追加起訴書略謂：被告乙○○意圖營利，基於販
    賣第二級毒品安非他命之犯意，於八十八年十一月二十四日凌晨一時許，在其新
    竹市○○路十巷五樓租屋處，以安非他命三公克向蘇嘉雄交換得音響一套，涉犯
    毒品危害防制條例第四條第二項之販賣第二級毒品罪嫌云云。
二、另公訴人又於九十年十一月二十二日向原審法院提出論告書，謂：「綜合原起訴
    及追加起訴意旨，更正補充起訴內容如下：被告乙○○於民國八十八年十一月十
    五日某時，在新竹市○○路十巷巷口，以新臺幣（以下同）一萬八千元之代價，
    向綽號小黑之不詳姓名、年籍成年男子，購買第二級毒品安非他命三十五．八公
    克，意圖營利，基於犯犯（係販賣之誤）安非他命之之犯意，在八十八年十一月
    二十四日凌晨一時許，在其新竹市○○路十巷三號五樓租屋處，以上開購得安非
    他命三公克，向蘇嘉雄交換得音響一套，復於同年月二十四日，以相同方式，再
    以一萬八千元代價購得一兩之安非他命，除供自己吸用外，剩餘部分意圖販賣而
    持有上開第二級毒品安非他命，伺機再尋覓買主：：」（見原審卷第一七六頁）
    ，所載之犯罪時間、購買安非他命之價格與起訴書所載均不相同，核屬與起訴事
    實完全不同之另一犯罪事實，所為係刑事訴訟制度所無之「訴之變更」（以新事
    實之追訴合法為前提，撤回起訴之事實），自為法所不許，不生效力，先予敘明
    。
三、刑事訴訟法第二百六十五條規定：檢察官於第一審辯論終結前，得就與本案相牽
    連之犯罪或本罪之誣告罪，追加起訴。所謂「與本案相牽連之犯罪」，自係指與
    本案並無一罪關係之犯罪。如與本案有裁判上或實質上一罪關係之事實，已為原
    起訴效力所及，自無庸另行追加起訴。如再追加起訴，即違反刑事訴訟法第三百
    零三條第二款「已經公訴或自訴之案件，在同一法院重行起訴之規定」，應為不
    受理之判決。又行為人原無販賣意圖而持有毒品，嗣意圖得利，起意出賣毒品，
    在未實施出賣毒品行為之前，應成立意圖販賣而持有毒品罪。如已實施出賣毒品
    之行為，則意圖販賣而持有毒品之行為，即為販賣行為所吸收，不另論罪。如已
    起訴行為人意圖販賣而持有毒品罪，嗣發現行為人確已有出賣之行為，則因販賣
    毒品罪與意圖販賣而持有毒品罪罪屬單純一罪之關係，亦為起訴效力所及，公訴
    人僅得就販賣部分之行為移送併辦，不得另行起訴出賣犯行。
四、本件公訴人原起訴被告於八十八年十一月十四日某時，在新竹市○○路十巷巷口
    ，以新臺幣二萬餘元之代價，向綽號「小黑」之不詳姓名之男子，購買第二級毒
    品安非他命三十三．八公克後，即意圖販賣而持有安非他命。嗣追加起訴被告於
    八十八年十一月二十四日出賣安非他命三公克給蘇嘉章。上開被告持以與蘇嘉章
    交換音響之安非他命三公克，是否係檢察官所已起訴被告向小黑購買意圖販賣而
    持有之三十三．八公克安非他命之一部分，關係檢察官有無重復起訴之瑕疵，有
  予查明必要。查被告供稱向小黑購買安非他命二次，關於第一次購買之時間，或
    為八十八年十月底、或為十一月初、或為十一月十四日、或為十一月十五日。第
    二次購買日期為八十八年十一月二十四日，共於八十八年十一月二十四日凌晨二
    時許與蘇嘉章交換音響之安非他命係第一次向小黑購買得之安非他命。被告就上
    開第一次購買安非他命之時間，係事後回憶，且相隔日期較久，如事先未特別注
    意，則所為購買之日期之陳述，難免不一。關於第二次向小黑購買之日期，則始
    終供稱係於八十八年十一月二十四日凌晨許向小黑購得。且被告於八十八年十一
    月二十七日被查獲，即供稱第二次購買安非他命之日期為八十八年十一月二十四
    日凌晨二時許，並於同日凌晨一時許，與蘇嘉雄交換音響一套。因為被告關於第
    二次向小黑買安非他命及與蘇嘉雄交換音響之自白，係於事實發生三日所為，記
    憶情晰，被告此部分之供述，可以信與事實相符。又被告供稱其於八十八年十一
    月二十四日向小黑購買一兩之安非他命，置於屋外機車座墊下。而於屋外機車座
    墊下查扣之安非他命共十一包，經原審法院送請內政部刑事警察局鑑定，該十一
    包安非他命總淨重四十．六七公克，此有該局九十年五月十日刑鑑字第四四四七
    六號鑑驗通知書可憑。上開查扣之安非他命重量稍多於一兩（即三十七．五公克
    ），並未少於一兩。證人蘇嘉章亦證稱有於八十八年十一月二十四日凌晨一時許
    ，以音響與被告交換安非他命（見偵字第七八九號偵查卷第一一七頁）。是被告
    持以與蘇嘉章交換音響之安非他命，係被告第一次向小黑購買之安非他命之一部
    分，可以認定。公訴人既認被告於八十八年十一月十四日購買安非他命三十三．
    八公克後，意圖販賣而持有之。嗣又追加起訴被告意圖營利，將上開第一次向小
    黑購得後，意圖販賣而持有之安非他命販賣予蘇嘉章。依上開說明，即係違反刑
    事訴訟法第三百零三條第二款重復起訴之規定，應依法為不受理之判決。原審未
    予查明，為實體裁判，嫌有未洽。被告上訴意旨雖未指摘及此，但原審判決既有
    上開瑕疵，自應予以撤銷，並依法就檢察官追加起訴部分，依法為不受理之判決
    。
參、本案既經諭知被告無罪、不受理，扣案之第二級毒品安非他命二小包（驗餘淨重
    六‧二九公克）、吸食器一組，安非他命十一小包（驗餘淨重四○‧五五公克）
    、電子秤、分裝袋及行動電話等物，無庸諭知宣告沒收，亦附此敘明。
據上論結，應依刑事訴訟法第三百六十九條第一項前段、第三百六十四條、第三百零
一條第一項、第三百零三條第二款，判決如主文。
本案經檢察官甲○○到庭執行職務。
中      華      民      國      九十二     年     六      月    十一    日
                                臺灣高等法院臺中分院刑事第九庭
                                      審判長法  官  陳  筱  珮
                                            法  官  康  應  龍
                                            法  官  趙  春  碧
右正本證明與原本無異。
如不服本判決應於收受送達後十日內向本院提出上訴書狀，其未敘述上訴之理由者並
得於提起上訴後十日內向本院補提理由書（均須按他造當事人之人數附繕本）。
                                            書記官  陳  文  琴
中      華      民      國      九十二     年     六      月    十三    日
                                                                        Ｒ


司法院資訊處製作；財團法人民間司法改革基金會備份。
